【裁判字號】    95,家上,94
【裁判日期】    951114
【裁判案由】    分配夫妻剩餘財產等
【裁判全文】
臺灣高等法院民事判決                  95年度家上字第94號
上  訴  人  甲○○
訴訟代理人  吳仲立律師
被  上訴人  丙○○
訴訟代理人  潘秀華律師
複  代理人  乙○○
上列當事人間請求離婚等事件，上訴人對於中華民國94年11月28
日臺灣新竹地方法院93 年度婚字第320號第一審判決，提起上訴
，本院於中華民國95年10月31日言詞辯論終結，判決如下：
    主  文
上訴駁回。
第二審訴訟費用由上訴人負擔。
    事實及理由
一、上訴人於原審主張：
  (一)兩造84年11月結婚，同住於婚前共同生活時所買之新竹市○
    ○路58巷12弄14號3 樓房屋，後因慮及被上訴人養母林九妹
    已75歲，年事已高，被上訴人向上訴人表示先共同照顧被上
    訴人養母，將來上訴人父母年老再一起照顧上訴人雙親。上
    訴人遂同意被上訴人之要求，與被上訴人之養母林九妹共同
    居住以就近照顧。上訴人薪資所得則悉數交給被上訴人處理
    ，上訴人87年薪資約有新台幣（以下同）40餘萬元，88年約
    有56萬餘元，89年約有78萬餘元，90年度約有70萬元，此有
    台灣省北區國稅局綜合所得稅核定通知書四件足證。上訴人
    92年10月至93年 1月，每月薪資亦均有5萬餘元至6萬餘元，
    此亦有員工薪資封四件足證。故被上訴人所陳上訴人工作不
    穩定，讀書及家庭生活所需均賴被上訴人工作收入供應，貸
    款亦由其獨立給付，此均與事實不符。雙薪家庭夫妻對家庭
    均有貢獻，不應全盤抹滅任何一方對家庭之貢獻。
  (二)就被上訴人所稱按月給付上訴人雙親一萬元「以維生活之用
    」一事，嚴重與事實不符。兩造自結婚後並未支付上訴人父
    母扶養費，僅有過年時包紅包而已。且上訴人薪水均交給被
    上訴人處理，在87年 7月間因上訴人強力要求，被上訴人百
    般不願的向朋友告狀下，勉強按月給上訴人雙親3000元生活
    費。87年10月長子田振甫出生，由上訴人母親陳碧蓮照顧，
    故按月給付一萬元之褓母薪資，並非所稱生活費，稱為薪資
    的原因是因照顧田振甫而支付，且房屋水電費係由上訴人父
    母匯進被上訴人帳戶，有時數額或日期有誤差，被上訴人即
    向上訴人母親陳碧蓮詢問原因，並表示要在次月褓母薪資中
    直接扣除，故該一萬元確屬薪資無誤，並非生活費。
  (三)被上訴人主張兩造於93年分居協議，上訴人否認之。事實上
    ，92年10月間，上訴人發現被上訴人對婚姻不忠實之筆記前
    ，上訴人除了出國以外，均與被上訴人及被上訴人母親共同
    生活。甚至被上訴人生父黃阿樹於92年7月2日過世當日，上
    訴人與被上訴人一起至被上訴人生父喪宅奔喪，並致贈奠儀
    一萬一千元。同年7月9日作頭七，上訴人亦披麻帶孝陪同祭
    拜。同年月16日、23日、28日作二七、三七、四七，上訴人
    均與被上訴人一起到喪家祭拜，92年8月6日起至同年 9月16
    日上訴人被公司指派到上海分公司作教育訓練，同年 9月23
    日至10月 3日上訴人復被派到韓國受訓，此等事實有被上訴
    人所親筆紀錄之桌曆筆記本一件足證，亦有人事異動通知、
    傳真函台胞證國外出差申請簽呈各一件足證。倘上訴人未與
    被上訴人共同生活而分居在外，被上訴人豈能對上訴人行程
    如此了解並予以紀錄。由此足證，被上訴人所言協議分居一
    事，係不實在。
  (四)被上訴人陳述因於92年 3月與上訴人協議分居，而上訴人未
    能給付房屋貸款，不得已才出賣該房屋，且該房屋之斷水、
    電、瓦斯係因帳戶被上訴人查封後，未能提領轉帳所致，故
    此均係受上訴人所逼。惟查：上訴人對被上訴人郵局帳戶之
    假扣押係92年11月20日始收到查封命令，此有原審查封命令
    一件足證。被上訴人係10月27日申請斷水、電、瓦斯；再者
    ，天然氣暫停申請表上載明「氣費已繳清」，故其所稱係因
    帳戶被查扣無法提領轉帳，未能付清費用，故申請停用等語
    ，在時間點與繳費情形上均與事實不符。亦有進者，依前揭
    所得稅核定資料，被上訴人薪資不低，繳納相關費用與貸款
    足足有餘，故其辯稱係被迫賣房地並申請斷瓦斯、水電等，
    均係掩飾之詞，與事實不符。被上訴人另稱因思及已通知上
    訴人父母搬離，房屋已無人居住，方申請斷水斷電等。惟查
    ：被上訴人在92年11月28日所發出存證信函尚載明：「．．
    ．今業已過一個多月期間，尚不見台端搬遷．．」之字句，
      因此，被上訴人本來就明知上訴人父母尚居住其內，其所
      辯以為已搬遷係推諉之詞。事實上，被上訴人將房屋緊急
      出售之原因，係被上訴人發現被上訴人筆記本後，被上訴
      人意圖脫產，緊急進行處理，而上訴人父母又住在其內未
      搬遷，始出此強暴脅迫之強烈手段等語。爰依民法第1052
      條第一項第三款（此部分經原審判決上訴人敗訴，未據上
      訴）、第二項規定，求為判決命：被上訴人應與上訴人離
      婚。兩造所生長子田振甫之權利義務由上訴人行使或負擔
      。被上訴人應給付上訴人200 萬元及自起訴狀繕本送達之
      翌日起至清償日止按年息百分之五計算之利息。
二、被上訴人則以：
  (一)上訴人之雙親原向親戚賃屋而居，兩造於84 年11月2日結婚
    後，因慮及上訴人雙親年邁、賃屋之住所又無固定，被上訴
    人遂建議上訴人將其父母接回被上訴人所有之新竹市○○路
    58巷12弄14號3樓住處，兩造方遷至新竹市○○○路115 號4
    樓與被上訴人之母同住。且兩造結婚之初，上訴人尚在明新
    工專二專夜間部修習其專科之課業，畢業後又至大華技術學
    院二技部修習學士學位。於該修業期間，上訴人未有穩定收
    入，且上訴人於90年 8月間又遭所任職之聯華電子股份有限
    公司裁員，是兩造結婚後因上訴人工作不穩定，均賴被上訴
    人個人工作收入供上訴人讀書及家庭生活所需，且上開房屋
    之貸款亦係由被上訴人獨力給付，被上訴人更按月交付一萬
    元予上訴人父母以為生活之用，略盡孝道。是被上訴人自婚
    後對上訴人及其父母付出之種種，可見一斑，被上訴人之於
    上訴人父母實非如上訴人所稱，有大逆不道情事存在。
  (二)兩造間婚姻關係於90年間即已日趨平淡，91年11月後亦無續
    行夫妻生活，並於92年 3月間達成分居之協議。嗣后因被上
    訴人經濟上未能給付上開房屋之貸款，不得已方將上開房屋
    出售以免遭銀行拍賣。上開房屋所有權既已移轉他人，被上
    訴人即無法續行無償借予上訴人父母居住，祇得通知渠等搬
    離。若非當時迫於經濟上之窘迫，此舉實非被上訴人所願。
    至於上訴人述及被上訴人故意以斷水、斷電、斷瓦斯等方式
    向上訴人報復部分，上開房屋之水、電、瓦斯費用被上訴人
    本皆以銀行帳戶自動轉帳方式繳納，詎被上訴人自動轉帳帳
    戶，遭上訴人於92年10月23日聲請原審假扣押查封凍結在案
    ，而未能為任何轉帳提領，被上訴人自無法支付上開房屋之
    水、電、瓦斯費用，同時  被上訴人思及既已為通知上訴人
    父母搬離，上開房屋應已無人居住，被上訴人方申請斷水、
    電、瓦斯，被上訴人實無虐待上訴人父母之情事。
  (三)被上訴人乃聯華電子股份有限公司之高級技術員，平均月薪
    達四萬元，於經濟方面自能擔負兩造未成年子女田振輔之生
    活所需，提供完善的成長環境殆無疑義。再者，子田振輔自
    幼即與被上訴人較為親近，且現亦與被上訴人及被上訴人母
    親同住，其生活起居可謂無虞。反觀上訴人自出國迄今未曾
    與子田振輔為任何聯繫，更遑論有何照護之情事，且其現今
    是否有固定之收入與處所亦非無疑，衡其情況實不適任未成
    年子女監護。
  (四)兩造之婚姻倘確已達未能維繫之地步，實肇因於上訴人對家
    庭未盡照護之責。蓋上訴人自婚後因工作不穩定，未有固定
    收入以供家計，家事亦由被上訴人一手包辦，兩造之子田振
    輔出生迄今，上訴人亦未略盡為父之責，嗣上訴人於92 年8
    月間出國至今，亦未曾返家或與被上訴人有任何聯繫，其棄
    家庭之不顧，斑斑甚明。故兩造之婚姻設若確有如上訴人所
    稱無法維繫之情形，洵屬可歸責於上訴人之事由。
  (五)夫妻於婚姻關係存續中以聯合財產制為其夫妻財產制者，依
    民法第1030條之1第1項規定，須於聯合財產關係消滅時，在
    婚姻關係存續中所取得而現存之原有財產，扣除婚姻關係存
    續中所負債務後，如有剩餘，始得請求分配其差額。而夫妻
    須因判決離婚確定婚姻關係消滅時，其聯合財產關係始同時
    歸於消滅，故於離婚判決確定前，夫或妻自不得請求分配雙
    方剩餘財產之差額。上訴人婚後不僅未妥盡人夫、人父之責
    ，且自90年 8月間遭聯華電子股份有限公司裁員後，更不思
    另尋工作機會以對兩造組織之家庭有所照護，反卻對被上訴
    人及兩造所生之子田振甫之生活不聞不問，鎮日待在家中無
    所事事，生活所需全賴被上訴人獨立給付，雖上訴人於92年
    10月間已至九佳科技股份有限公司任職而有固定之薪資收入
    ，惟其當時早已離家不歸，更無可能負擔分文之家庭生活費
    用，且直至上訴人於92年10月間覓得新職之前，被上訴人仍
    按月代上訴人給付1 萬元予上訴人之父母以為渠等生活之用
    ，是上訴人對家中經濟及家務實未盡絲毫協力及貢獻，則縱
    上訴人所為之剩餘財產分配之主張為有理由，倘依夫妻財產
    差額平均分配，亦委屬不公，故請原審逕依民法第1030條之
    1第2項之規定逕予調整或免除上訴人之分配額等語，資為抗
    辯。並反訴依民法第1052條第二項，請求與上訴人離婚，兩
    造所生之子田振甫之權利義務由被上訴人行使及負擔，並請
    求上訴人應給付被上訴人100萬元及法定遲延利息。
三、原審判決：准兩造離婚。兩造所生未成年子女田振甫（民國
    87年10月14日生）權利義務行使負擔，由被上訴人行使及負
    擔。上訴人應自本判決確定之日起至民國107年10 月止，按
    月於每月5 日前給付被上訴人一萬元，如有一期未給付，即
    視為全部到期。上訴人得依附表所示期間、方式與兩造所生
    未成年子女田振甫會面交往。上訴人提起上訴，求為將原判
    決主文第2、3、4、5項本訴及第7、9項反訴部分廢棄。改判
    兩造所生未成年子女田振甫（民國87年10月13日生）之權利
    義務，由上訴人行使負擔。被上訴人應自判決確定之日起至
    民國107年10 月止，按月於每月五日前給付上訴人壹萬元，
    如有一期未給付，即視為全部到期。被上訴人得依附表所示
    期間、方式與兩造所生未成年子女田振甫會面交往。被上訴
    人應給付上訴人61萬9990元正，及自起訴狀繕本送達翌日起
    至清償日止，按年息百分之五計算之利息。其除引用原審陳
    述外，補陳略以：
  (一)被上訴人任職於聯華電子公司，所擔任之職務乃作業員，上
    班時間係常態性之連續二天休息、連續二天大夜班，此外無
    任何例假日。易言之，被上訴人經常須每隔兩天，就會有連
    續兩天從晚上7：20至隔日上午7：20均無法在家照顧田振甫
    。一個月以30天計算，每月即有15天無法在上開時段照顧田
    振甫。又被上訴人10餘年來即長期罹患甲狀腺機能亢進病症
    ，以致於情緒經常不穩定，常口出惡言，亦有肢體攻擊性，
    常打田振甫等情，實不宜擔任田振甫權利義務之行使負擔者
    。上訴人任職文明房屋仲介經紀有限公司，作息可謂相當正
    常，故上訴人較適合擔任田振甫權利義務之行使負擔者。兩
    造雖皆有工作，上訴人除每月之房貸及生活花用外，尚有每
    月2 萬元加入互助會，上訴人更能提供優渥之經濟，給予田
    振甫長遠之教育基金及無憂之生活。尚有母親及大姊等親友
    得以支援。
  (二)有關子女每月生活扶養費，因上訴人較適合擔任田振甫權利
    義務之行使負擔者，則審酌目前物價水準，參以兩造之能力
    、收入、資產等情，與田振甫之日常生活起居由上訴人任之
    後，勢必精神上及體力上較被上訴人付出更多心血，則有關
    該名子女扶養費之負擔，應由被上訴人負擔每月一萬元，餘
    由上訴人負擔為合理。
  (三)本件離婚應僅被上訴人有可歸責事由，應改判其對於無過失
    之上訴人應給付非財產上損害之精神撫慰金30萬元：有關被
    上訴人感情出軌、疑心病重、經常擅自查閱上訴人手機及電
    腦資料、損壞上訴人電腦、且作風強勢，對上訴人頤指氣使
    、在上訴人母親或朋友親戚面前辱罵上訴人、虐待上訴人雙
    親等情，本件離婚實應可歸責於被上訴人，而上訴人乃係無
    過失之受害人。上訴人在原審原請求精神撫慰金100 萬元，
    茲減縮為30萬元。
  (四)就兩造剩餘財產差額即被上訴人所有財產63萬9980元，應依
    法平均分配，即應改判被上訴人應給付上訴人31萬9990元。
四、被上訴人則求為駁回上訴，其除引用原審之陳述外，補陳略
    以：
  (一)被上訴人雖曾罹犯甲狀腺機能亢進病症，但在積極治療及按
    時服藥下，該病早已在控制內，並無上訴人所稱之情緒不穩
    或攻擊性舉動等情形。再，被上訴人雖每隔2日會有2日係為
    晚間工作，然被上訴人家中除有母親及外勞代為看顧小孩外
    ，況夜晚本即係小孩就寢時間，反觀上訴人係從事房屋仲介
    ，不僅收入不穩定，且工作時間不穩定之作息，無法對小孩
    為完善之照顧。
  (二)上訴人於九十二年十月間已至九佳科技股份有限公司任職而
    有固定之薪資收入，惟其當時早已離家不歸，更無可能負擔
    分文之家庭生活費用，且直至上訴人於九十二年十月間覓得
    新職之前，上訴人仍按月給付壹萬元予上訴人之父母以為渠
    等生活之用，是上訴人對家中經濟及家務實未盡絲毫協力及
    貢獻等語。
五、上訴人主張兩造84年11月結婚。87年10月14日長子田振甫出
    生，92年10月間，上訴人發現被上訴人對婚姻不忠實之筆記
    ，被上訴人將房屋緊急出售，被上訴人意圖脫產，緊急進行
    處理，而上訴人父母又住在其內未搬遷，出於強暴脅迫之強
    烈手段，逼上訴人之父母搬遷，兩造已無法共同生活等語。
    被上訴人即原審反訴原告則否認有不忠實行為，並主張兩造
    於84年11月2 日結婚後，按月交付一萬元予上訴人父母以為
    生活之用，略盡孝道。非如上訴人所稱，有大逆不道情事存
    在。兩造間婚姻關係，於90年間即已日趨平淡，91年11月後
    亦無續行夫妻生活，兩造之婚姻倘確已達未能維繫之地步，
    實肇因於上訴人對家庭未盡照護之責。上訴人於92年8 月間
    出國至今，亦未曾返家或與被上訴人有任何聯繫，其棄家庭
    之不顧。故兩造之婚姻設若確有如上訴人所稱無法維繫之情
    形，洵屬可歸責於上訴人之事由等情，經查兩造夫妻關係仍
    存續中，有上訴人提出之戶籍謄本配偶欄記載可稽。而是兩
    造對婚姻已無維持之意願，至為顯然。是本件所應審酌者，
    為兩造各自請求離婚，應否准許；兩造未成年之子田振甫權
    利義務，應由何人行使及負擔為適當；兩造各自請求非財產
    上損害，是否有據；有無剩餘財產及如何分配，茲分述於次
    ：
  (一)關於離婚部分：
    1.按「有前項（第1 項）以外之重大事由，難以維持婚姻者
      ，夫妻之一方得請求離婚，但其事由應由夫妻之一方負責
      者，僅他方得請求離婚」，民法第1052條第2 項定有明文
      。且民法親屬編於民國74年修正後，於第1052 條增設第2
      項離婚事由之概括規定，准「有前項以外之重大事由，難
      以維持婚姻者，夫妻之一方得請求離婚」，其目的在使夫
      妻請求裁判離婚之事由較富彈性。是夫妻間發生之情事，
      茍足以使婚姻難以維持，即無不准許依該條第2 項訴請離
      婚之理，不因當事人併據同一事實主張有該條第1 項離婚
      原因而有不同（最高法院86年度第2 次民事庭會議決議、
      最高法院87年台上字第1048號判決參照）。至於是否有難
      以維持婚姻之重大事由，判斷標準為婚姻是否已生破綻而
      無回復之希望，此不可由上訴人已喪失維持婚姻意欲之主
      觀面加以認定，而應依客觀的標準，即難以維持婚姻之事
      實，是否已達於倘處於同一境況，任何人均將喪失維持婚
      姻希望之程度以決之（最高法院87年台上字第1304號判決
      參照）。又我國民法第1052條第2 項但書「但其事由應由
      夫妻之一方負責者，僅他方得請求離婚。」之規定，係限
      制「主要有責配偶」之離婚請求權，則主要有責者自應不
      得提起離婚之訴。申言之，夫妻雙方均為有責時，責任較
      輕之一方固得向責任較重之他方請求離婚，即令雙方之有
      責程度相同者，雙方亦均得請求離婚。
    2.上訴人主張：於92年10月，上訴人發現被上訴人筆記本內
      ，載有與名為「政龍」之男子間，超乎男女正常友誼關係
      之內容，甚至被上訴人因月經遲來而懷疑已經懷了該男子
      的小孩云云，並未舉證以實其說，自非可取。惟被上訴人
      92年10月14日以存證信函通知上訴人雙親，表示其已經將
      所住房屋出售，要求上訴人雙親於文到30日內搬家，有上
      訴人所呈資料，附卷可稽，參以被上訴人嗣亦於本訴提出
      訴請離婚之反訴，則兩造間主觀上均無維持婚姻之意願，
      已出現難以回復之婚姻破綻，即堪認定。
    3.再者，上訴人於發現被上訴人筆記本內容後，即率然出於
      離婚之意思，帶走被上訴人之物品及聲請原法院假扣押被
      上訴人帳戶，其不尋求途徑與被上訴人靜心檢討婚姻中障
      礙事由，亦不思與被上訴人商談兩造間婚姻究應如何配合
      ，而繼續維持或應如何配合而協同辦理離婚，即認定兩造
      間婚姻已生破綻而無回復之希望，並採取激烈手段處理兩
      造間婚姻關係，任何人於此情況下情感上均難以修復而喪
      失維持婚姻意願，是上訴人對兩造夫妻間誠信基礎動搖顯
      屬有歸責性。被上訴人於發現上開物品遺失後，明知為上
      訴人取走，仍執意對上訴人提出刑事告訴以為懲戒；被上
      訴人於上訴人取走其物品即遽以告訴，又以刑事訴追對於
      上訴人造成精神上壓力，顯然對於婚姻之維繫造成破壞，
      亦屬可歸責。故本院認兩造就離婚之重大事均屬應負責任
      者，且其過失比例相當。依前揭說明，兩造各依民法第
      1052條第2 項規定訴請離婚，洵屬有據，均應予准許。上
      訴人主張造成離婚之重大事由，應可歸責於被上訴人，並
      求為將原判決准被上訴人即反訴原告與上訴人離婚部分廢
      棄，駁回反訴原告即被上訴人於原審離婚之反訴云云，核
      無可取。
  (二)關於兩造未成年之子田振甫權利義務之行使負擔部分：
    1.按民法第一千零五十五條第一項規定：夫妻離婚者，對於
      未成年子女權利義務之行使或負擔，依協議由一方或雙方
      共同任之。未為協議或協議不成者，法院得依夫妻之一方
      、主管機關、社會福利機構或其他利害關係人之請求或依
      職權酌定之。其性質屬非訟事件，本應向管轄之非訟法院
      聲請裁定。惟夫妻既已提起離婚訴訟，如嚴格限制當事人
      須俟離婚訴訟判決確定後，再另案聲請法院裁定，非但增
      加當事人及法院之勞費，同時亦使當事人與法院無從於離
      婚訴訟中，併就對於未成年子女權利義務行使或負擔之問
      題為通盤之考量，乃於民事訴訟法第五百七十二條之一第
      一項規定：離婚之訴，當事人得於第一審或第二審言詞辯
      論終結前，附帶請求法院於認原告之訴為有理由時，並定
      對於未成年子女權利義務行使、負擔之內容及方法，以資
      兼顧。所謂定對於未成年子女權利義務行使、負擔之內容
      及方法，包括由何人行使或負擔對於未成年子女之權利義
      務；未行使或負擔權利義務之一方與未成年子女如何會面
      、交往；扶養費用負擔之方式；給付子女將來扶養費用及
      維持子女將來生活所必需之財產等事項之酌定在內。
    2.兩造所生未成年子女田振甫（87年10月14日生）尚未成年
      ，有卷附戶口名簿影本可考。觀諸上訴人於92年6 月方至
      九佳科技公司任職，目前工作經常需至國外出差，每天工
      作時間較長，在家機會不多，僅週休二日得以休息或陪伴
      家人。被上訴人丙○○任職聯華電子公司近15年，雖從事
      四班二輪作業員，但工作狀況穩定。另經原審依職權函請
      財團法人台灣兒童暨家庭扶助基金會新竹分事務所對原被
      上訴人、兒童田振甫進行訪視後，據函覆謂以「就親友資
      源而言，上訴人甲○○因同住母親尚有協助照顧功能，鄰
      住大姊亦經常往來，較被上訴人丙○○需安排依賴幼稚園
      及家中外勞照顧兒童，有較完善的支援系統；就親職功能
      而言，被上訴人丙○○因較能穩定與兒童共同生活，較上
      訴人甲○○需依賴其母親教養兒童，較有直接照顧子女之
      優勢」等情，益徵由被上訴人監護兒童確係符合兒童最佳
      利益之考量，有該事務所93年5月5日（93）竹家扶監字第
      121 號函附調查報告，在卷可稽。是就未成年子女的親職
      功能、監護意願、環境穩定性及被上訴人的母親角色等方
      面評估，本院認兩造未成年之子田振甫由被上訴人監護照
      顧該名子女，應較符合未成年子女利益。
    3.結婚經撤銷或夫妻離婚不影響父母對於未成年子女之扶養
      義務，則於法院依民法第1055條之規定，為酌定、改定或
      變更時，命未行使或負擔權利義務之一方給付扶養費之情
      形，自應仍本於保護教養費用乃為人父母親之本質義務，
      即生活保持義務，而類推適用家庭生活費用負擔之法理，
      即按父母雙方資產、能力、收入及其他一切情事以決之。
      本院審酌兩造之經濟能力，目前物價水準（依行政院主計
      處所提供「92年度家庭收支調查報告」統計表記載，92年
      每人平均每月消費支出約為1萬5731 元），兩造未成年之
      子田振甫之需要等情，認生活扶養費以每月1 萬5731元之
      標準為適當，參以「被上訴人方面，為59年3 月15生，現
      年35 歲，目前於聯華電子公司工作，月收入約有3萬8 千
      元左右；上訴人方面，為58年12月19日生，現年36歲，於
      92年6月開始敘新職擔任課長工作，月薪約有6萬元，房屋
      貸款100萬元，每月繳納房貸1萬元」等情（見前揭調查報
      告），與兩造所生未成年子女之日常生活起居，由被上訴
      人任之後，勢必在精神上及體力上較上訴人付出更多心血
      ，認該名子女每月生活扶養費，由上訴人負擔每月1 萬元
      合理。
    4.不論由父親抑或母親任未成年子女之監護人，其等親子間
      之倫常及血親關係非因此而切斷，除顯有不利於未成年子
      女之情事，否則未任監護之一方應有與子女會面交往之權
      利。原審判決兩造所生未成年子女之權利義務，由被上訴
      人行使、負擔為適當，並兼顧人倫親情，及考量兩造目前
      之生活狀況、該名子女之生活作習、年齡等一切情事，准
      上訴人得依如原判決附表所示方式為會面交往，並無不合
      。
  (三)關於請求非財產上損害部分：
    1.按夫妻之一方，因判決離婚而受有損害者，得向有過失之
      他方請求賠償，前項情形，雖非財產上之損害，受害人亦
      得請求賠償相當之金額，但以受害人無過失者為限，民法
      第一千零五十六條第一、二項定有明文。
    2.查，本件兩造間因上訴人發現被上訴人所有筆記本內容而
      起爭執，分別訴請離婚，然離婚之事由，兩造可歸責之程
      度相同，有如前述。揆諸上開說明，上訴人請求被上訴人
      給付非財產上損害之精神慰撫金30萬元，即非有據。
  (四)關於剩餘財產部分：
    1.兩造於原審自認下列財產：
      上訴人婚前財產有：
      (1)汽車一部：約值18萬元；
      婚後有：
      (1)股票：17萬7470元。
      (2)汽車一部：約30萬元；
      婚姻關係中增加之財產：29萬7470元。
      被上訴人婚前有：
      (1)新竹市○○段1213地號土地及其上576 建號即門牌號碼
        新竹市○○路58巷12弄14號3樓房地，抵押設定借款140
        萬元。
      (2)聯華電子股份有限公司股票1萬150股，每股69元，總值
        70萬350元。
      (3)矽品精密工業股份有限公司股票938股，每股68元，總
        值6萬3784元。
      婚後有：
      (1)以前項新竹市○○路58巷12弄14號3樓房地，抵押設定
        貸款尚有65萬4229元，至本件起訴時借款債務減少74
        萬5771元。
      (2)股票：金寶電子股份有限公司股票220股，每股19.1 元
        ，總值4202元。台灣積體電路股份有限公司股票8股，
        每股64元，總值496元。共4698元。
      (3)現金:18 萬6981元（依照假扣押所查扣資料）、新竹市
        第三信用合作社1128元、新竹市第一信用合作社17萬
        6901元、中國商銀科學園區分行8952元。
      增加之財產
        74萬5771元+4698元＋18萬6981元=93萬7450元
      婚後被上訴人財產增加較上訴人財產增加金額：63萬9980
        元。
    2.按法定財產制關係消滅時，夫或妻現存之婚後財產，扣除
      婚姻關係存續中所負債務後，如有剩餘，其雙方剩餘財產
      之差額，應平均分配；夫妻現存之婚後財產，其價值計算
      以法定財產制關係消滅時為準，但夫妻因判決而離婚者，
      以起訴時為準。民法第1030之1第1 項、第1030條之4，定
      有明文。其所謂「雙方剩餘財產之差額，應平均分配」，
      係指夫妻所取得而現存之婚後財產，扣除婚姻關係存續中
      所負債務及因繼承或其他無償取得之財產，計算出夫妻各
      自之剩餘財產，再比較其剩餘財產之多寡，算定其差額，
      剩餘財產較少之一方得向剩餘財產較多之一方，請求分配
      差額之二分之一。惟依前開規定，平均分配顯失公平者，
      法院得調整或免除其分配額，民法第1030條之1 ，亦定有
      明文。
    3.本件兩造於婚姻關係存續中未以契約訂立夫妻財產制，應
      以法定財產制，為其夫妻財產制。關於兩造剩餘財產價值
      ，上訴人為婚姻關係中增加之財產價額為29萬7470元。被
      上訴人於婚姻關係中增加之財產價額93萬7450元，兩造剩
      餘財產差額為：63萬9980元。為兩造所不爭執，有如前述
      ，本院審酌兩造已結婚十年，並育有一男，上訴人於婚後
      尚在二專夜間部就讀，畢業後，又進技術學院修習學士學
      位，未有穩定收入，被上訴人則自始在就業以維家計，並
      使上訴人得以專心學業，是婚姻關係存續中上訴人增加之
      財產僅29萬7470元，而被上訴人則增加93萬7450元，兩造
      對財產增加之貢獻不同，且剩餘財產僅63萬9980元等一切
      情狀，認為上訴人依民法第1030之1第1項之規定，請求剩
      餘財產平均分配，顯失公平，爰依上開第二項規定免除上
      訴人分配。從而，上訴人此部分之請求即為無理由，應予
      駁回。
六、綜上所述，上訴人主張，為不足採，被上訴人抗辯，尚屬可
    信。從而，上訴人主張本於民法第1052條第二項、第1056條
    等規定，請求將原判決主文第七項廢棄，並駁回被上訴人於
    原審之反訴。兩造所生未成年子女田振甫之權利義務，由上
    訴人行使、負擔；被上訴人應自判決確定之日起至民國107
    年10月止，按月於每月五日前給付上訴人一萬元；被上訴人
    得依其書狀附表所示期間、方式與兩造所生未成年子女田振
    甫會面交往；被上訴人應給付上訴人61萬9990元，及自起訴
    狀繕本送達翌日起至清償日止，按年息百分之五計算之利息
    為無理由，不應准許。其關於假執行部分之聲請亦失所附麗
    ，應併予駁回。原審就兩造所生之子田振甫權利義務，命由
    被上訴人行使、負擔；並就上開其餘部分為上訴人敗訴之判
    決，及駁回其該假執行之聲請，並無不合。上訴意旨指摘原
    判決不當，求予廢棄改判，為無理由，均應予駁回。
七、本件事證已臻明確，兩造其餘之陳述及攻擊防禦方法，經審
    酌核與判決結果不生影響，不再一一論述，併予敘明。
據上論結，本件上訴為無理由，依民事訴訟法第449條第1項、第
78條，判決如主文。
中    華    民    國    95    年    11    月    14    日
                  民事第八庭
                      審判長法  官  吳景源
                            法  官  鄭威莉
                            法  官  連正義
正本係照原本作成。
如不服本判決，應於收受送達後20日內向本院提出上訴書狀，其
未表明上訴理由者，應於提出上訴後20日內向本院補提理由書狀
（均須按他造當事人之人數附繕本）上訴時應提出委任律師或具
有律師資格之人之委任狀；委任有律師資格者，另應附具律師資
格證書及釋明委任人與受任人有民事訴訟法第466條之1第1 項但
書或第2項（詳附註）所定關係之釋明文書影本。
中    華    民    國    95    年    11    月    14    日
                            書記官  張永中
附註：
民事訴訟法第466條之1（第1項、第2項）：
對於第二審判決上訴，上訴人應委任律師為訴訟代理人。但上訴
人或其他法定代理人具有律師資格者，不在此限。
上訴人之配偶、三親等內之血親、二親等內之姻親，或上訴人為
法人、中央或地方機關時，其所屬專任人員具有律師資格並經法
院認為適當者，亦得為第三審訴訟代理人。

司法院資訊處製作；財團法人民間司法改革基金會備份。
